臺灣彰化地方法院民事判決　95年度訴字第552號
原　　　告　乙○○
訴訟代理人　沈朝江律師
複代理　人　甲○○
被　　　告　庚○○
　　　　　　癸○○即許春仁
　　　　　　丙○○○
訴訟代理人　戊○○
上列當事人間請求分割共有物事件，本院於民國96年4月9日言詞
辯論終結，判決如下：
    主  文
兩造共有坐落彰化縣芬園鄉○○○段五六五之四地號、地目旱、
面積一一０八平方公尺之土地，應分割為如附圖一複丈成果圖所
示，即編號Ａ部分，面積五五四平方公尺之土地分歸被告庚○○
、癸○○即許春仁、丙○○○共同取得，並按應有部分各三分之
一之比例維持共有；編號Ｂ部分，面積五五四平方公尺之土地，
分歸原告取得。
訴訟費用由兩造按附表所示之比例負擔。
    事實及理由
壹、本件被告癸○○即許春仁、丙○○○經合法通知，未於最後
    言詞辯論期日到場，核無民事訴訟法第386條各款所列情形
    ，爰依原告之聲請，由其一造辯論而為判決。
貳、原告起訴主張：
  一、坐落彰化縣芬園鄉○○○段565-4地號、地目旱、面積110
      8平方公尺之土地（下稱系爭土地），分別為兩造所共有
      ，兩造應有部分比例詳如附表所示。系爭土地使用分區雖
      為山坡地保育區，使用地類別為農牧用地，然系爭土地於
      民國52年12月11日即為被告庚○○、癸○○即許春仁、訴
      外人許金池 (已)、訴外人許顯裕所共有，嗣後許顯裕
      之應有部分於75年4月28日因拍賣由訴外人唐水治取得1/2
      ，再於76年6月19日以買賣為原因登記為原告所有，許金
      池之應有部分於94年1月27日以繼承為原因登記為被告丙○○○所有，從而系爭土地係屬農業發展條例89年1 月4
      日修正施行前之共有耕地，依農業發展條例第16條第1項
      第4款規定得分割為單獨所有。又原告因法院拍賣購買系
      爭土地時，法院並未告知有分管契約，亦未點交，故系爭
      土地並無分管契約約定，被告庚○○雖提出52年12月11
      日買賣時分管原圖，但被告庚○○、癸○○即許春仁、許
      金池於52年12月9日已因買賣取得渠等應有部分各6分之1
      ，足證系爭土地當時並無分管使用或協議分管使用，且為
      何僅被告庚○○有買賣分管圖？而該分管原圖於95年10月
      2日製作，證人壬○○、丁○、辛○○、己○○又如何證
      明確有分管事實？況證人丁○、辛○○所為證言均屬推測
      之詞，不足採為裁判之基礎，故被告庚○○所辯空口無憑
      ，並不可採。退而言之，共有人縱訂有分管契約，亦僅就
      共有人間使用收益、管理權為約定，自不影響共有人對共
      有物之分割請求權，有最高法院57年台上字第2387號判例
      、17年上字第1179號判例意旨可供參照。綜上，兩造就系
      爭土地並無不分割之協議，亦無因物之使用目的而不能分
      割之情事，惟共有人未能協議分割，爰依民法第823條、
      第824條第1項第1款、農業發展條例第16條第1項第4款規
      定請求分割系爭土地，其分割方法請求依附圖一複丈成果
      圖所示分割方案分割等語。並聲明：如主文所示。
  二、原告於系爭土地上並無建物，亦未使用系爭土地或出租他
      人使用，而東側之紅磚圍牆係被告等人所建造。原告76年
      購買系爭土地時，靠西側3分之1土地已有被告庚○○之配
      偶所建造之平房，十幾年前被告丙○○○之配偶許金池又
      加蓋了樓上、鐵皮倉庫，然因使用系爭土地之面積已超過
      渠等所有之2分之1應有部分，原告曾出面阻止許金池，當
      時只有許金池住在系爭土地上。又先前政府徵收西側土地
      作為道路時，被告曾向原告表示西側土地為其所有，故徵
      收費應由其申領，但縣政府表示因無分管圖，故原告仍取
      得徵收費2分之1。
  三、系爭土地東側並無可供通行之道路，蓋該道路坐落彰化縣
      芬園鄉○○○段564地號土地，係屬私人所有之土地。
參、被告癸○○即許春仁、丙○○○未於最後言詞辯論期日到場
    ，惟據渠等以前到庭之聲明陳述及被告庚○○均答辯：系爭
    土地於52年買賣登記前已有分管約定，西側土地由訴外人許
    金清 (已)分管，東側土地由訴外人許顯裕 (已)分管，
    均作耕作之用，而被告之父許清泉於52年12月11日向許金清
    購買西側554平方公尺土地使用權利範圍，並登記於被告庚○○、癸○○即許春仁、訴外人許金池三兄弟名下，且於64
    年興建樓房即門牌號碼彰化縣芬園鄉○○路○段658號之建物
    ，該樓房目前為被告丙○○○所有。原告則係於76年間購得
    東側554平方公尺土地使用權利範圍，取得後伊將使用權利
    範圍租予訴外人許夜明養雞、種菜，目前仍有雞寮，並擋住
    原有出入口道路，歷經19年相安無事。其次，分管契約僅有
    口頭約定，但原告曾向被告及鄰地所有權人許國揚表示願意
    出賣東側土地，且原告取得系爭土地之價格與被告不一。原
    告確有領取2分之1徵收費用。又系爭土地東側紅磚圍牆為許
    金池於60幾年建造樓房時所建造，系爭土地上之鐵皮倉庫亦
    為許金池所建造，否認原告曾阻止許金池建造鐵皮倉庫，被
    告當時都出去工作。再者原告東側土地仍有道路可供出入，
    且長久以來均可通行。末被告3人願意繼續維持共有，其分
    割方法請求依兩造向來之占用狀況即附圖二複丈成果圖所示
    之分割方案分割等語。並聲明：（一）原告之訴駁回。（二
    ）請求准予分割系爭土地為如附圖二所示，即編號Ａ部分，
    面積554平方公尺之土地分歸被告庚○○、癸○○即許春仁
    、丙○○○共同取得，並按應有部分各3分之1之比例維持共
    有；編號Ｂ部分，面積554平方公尺之土地，分歸原告取得
    。
肆、兩造不爭執之事項：
  一、坐落彰化縣芬園鄉○○○段565-4地號、地目旱、面積110
      8平方公尺之土地，分別為兩造所共有，兩造應有部分比
      例詳如附表所示。
  二、系爭土地原本為許金清及許顯裕共有，應有部分各1/2，
      嗣被告庚○○、癸○○即許春仁、訴外人許金池之父許清
      泉於52年12月11日，向許金清購買應有部分，並登記於被
      告庚○○、癸○○即許春仁、訴外人許金池三兄弟名下，
      應有部分各1/6，許金池之應有部分於94年1月27日以繼承
      為原因登記為被告丙○○○所有。又許顯裕之應有部分於
      75年4月28日因拍賣由訴外人唐水治取得1/2，再於76年6
      月19日以買賣為原因登記為原告所有。
  三、原告於系爭土地上並無建物，目前亦未使用系爭土地。系
      爭土地東側紅磚圍牆為許金池於60幾年建造樓房時所建造
      ，系爭土地上之鐵皮倉庫亦為許金池所建造。系爭土地上
      之建物即門牌號碼彰化縣芬園鄉○○路○段658號為64年間
      所興建，目前為被告丙○○○所有。
  四、先前政府徵收西側土地作為道路時，徵收費用原告亦有領
      取2分之1。
伍、兩造主要之爭點：
  一、系爭土地有無分管契約存在？
  二、系爭土地應如何分割？
陸、得心證之理由：
  一、本件原告主張彰化縣芬園鄉○○○段565-4地號、地目旱
      、使用類別為農牧用地、面積1108平方公尺之土地，系爭
      土地之共有人及應有部分比例詳如附表所示。系爭土地無
      因物之使用目的不能分割或定有不分割期限之情形，兩造
      無法協議分割等情，有原告提出之土地登記謄本及地籍圖
      為證，且為被告所不爭執，堪認原告此部分之主張為真實
      。又按每宗耕地分割後每人所有面積未達○．二五公頃者
      ，不得分割。但本條例中華民國89年1月4日修正施行後所
      繼承之耕地，得分割為單獨所有。本條例89年1月4日修正
      施行前之共有耕地，得分割為單獨所有。又按耕地：指依
      區域計畫法劃定為特定農業區、一般農業區、山坡地保育
      區及森林區之農牧用地，農業發展條例第16條第1項第3、
      4款及第3條第11項分別定有明文。查依據原告所提出之土
      地登記謄本，系爭土地屬山坡地保育區內之農牧用地，面
      積1108平方公尺，共有人4人，有農業發展條例第16條之
      適用。又被告丙○○○係於89年1月4日後繼承系爭土地，
      而原告及被告庚○○、癸○○即許春仁均係於於89 年1月
      4日以前即共有系爭土地，依農業發展條例第16條第1項第
      3、4款規定，仍得分割為單獨所有。系爭土地既無不能分
      割之情形，且無不為分割之約定，是以原告依民法第第
      823條規定請求分割系爭土地，於法有據，應予准許。
  二、被告抗辯系爭土地之前有口頭分管契約存在，故系爭土地
      應照之前之分管契約分割，原告則否認有分管契約存在。
      按裁判分割共有物，如採原物分割者，法院僅須斟酌共有
      物之性質及其經濟效用，作公平合理之分配即可。各共有
      人在分割前之使用狀況，固應加以考量，惟該使用狀況縱
      共有人間有分管之約定，法院亦不受其拘束。又共有物若
      依分管現狀分割，顯失公平或不合經濟利益者，法院並不
      受該分管契約之拘束 (最高法院88年度台上字第1799號、
      87年度台上字第444號、85年度台上字第53號判決要旨可
      資參照)。本件姑且不論系爭土地有無分管契約存在，縱
      使認為有，惟本院審酌(1)系爭土地呈東西向細長形，西邊
      面臨彰化縣芬園鄉○○路○段，東邊連接他人私有之土地
      ，其上有約1.5公尺之狹窄私人道路可供出入，而西側前
      段目前有被告丙○○○所有之三層加強磚造樓房及許清池
      建造目前無人使用之1層鐵皮磚造倉庫坐落其上，其餘部
      分之土地大部分種植果樹等情，業據本院會同彰化縣彰化
      地政事務所測量員到場勘驗屬實，並製有勘驗筆錄及彰化
      縣彰化地政事務所95年8月1日之複丈成果圖在卷可稽。(2)
      由於被告3人表示欲保持共有，故系爭土地僅須分割成2部
      分，而本件不論採東西向分或南北向分，均不會損及被告
      丙○○○之三層加強磚造建物，而許金池建造之一層鐵皮
      倉庫無論東西向分或南北向分，均無法保留。又查，依卷
      附之勘驗筆錄及照片，本件若依之前之分管契約即依被告
      主張之附圖二為分割，因被告所分得之A部分，全部面臨
      彰化縣芬園鄉○○路○段，交通方便，經濟價值較高，反
      觀原告所分得之B部分，位於裏地，須從大彰路旁邊之672
      號巷道繞到後方 (即東方)後，再接連同段564地號上私人
      土地之狹窄通路，汽車無法直接到達，再者，若同段564
      地號之地主將私有道路部分之土地收回，原告所分得之B
      部分，將無道路可供出入，交通不便，經濟價值差距甚大
      。由於系爭土地若依之前分管契約分割，將造成共有人間
      之損益差距極大，故本院自不受之前分管契約之拘束。又
      被告主張之附圖二既有上開缺點，反觀原告主張依附圖一
      之方案為分割，原告及被告分得之A、B部分均直接面臨大
      彰路1段，對兩造而言交通均屬方便，經濟價值相同，利
      益均沾，且不會損及被告丙○○○之建物，堪屬適當之分
      割方案。故本件縱認有分管契約存在，惟原告主張依附圖
      一之分割方案分割，較為適當，應予准許。爰判決如主文
      所示。
  三、因本案事證已臻明確，兩造其餘主張陳述及所提之證據，
      均與本院前揭判斷無違，毋庸再予審酌，附此敘明。
柒、訴訟費用負擔之依據：民事訴訟法第78條、第80條之1、第
    85條第1項但書。
中　　華　　民　　國　　96　　年　　4　　月　　23　　日
                  民事第二庭    法　官　詹秀錦
以上正本係照原本作成。
如對判決上訴，應於判決送達後20日內向本院提出上訴狀。
中　　華　　民　　國　　96　　年　　4 　　月　　23　　日
                      　　　    書記官　陳秀香
附表：
┌──┬─────┬─────────┐
│編號│共有人姓名│應有部分及訴訟費用│
│    │          │負擔之比例        │
├──┼─────┼─────────┤
│１  │庚○○    │   1/6            │
├──┼─────┼─────────┤
│２  │癸○○即許│   1/6            │
│    │春仁      │                  │
├──┼─────┼─────────┤
│３  │乙○○    │   1/2            │
├──┼─────┼─────────┤
│４  │丙○○○  │   1/6            │
└──┴─────┴─────────┘
